【裁判字號】    92,上,33
【裁判日期】    921217
【裁判案由】    給付違約金
【裁判全文】
臺灣高等法院臺中分院民事判決      九十二年度上字第三三號
    上  訴  人  丙○○
                      送達代.
    被上訴  人  甲○○
右當事人間請求給付違約金事件，上訴人對於中華民國九十一年十一月十八日臺灣臺
中地方法院九十一年度訴字第二二三一號第一審判決提起上訴，本院於民國九十二年
十二月三日言詞辯論終結，判決如左：
      主      文
上訴駁回。
第二審訴訟費用由上訴人負擔。
      事實及理由
甲、聲明：
一、上訴人方面：
    （一）、原判決廢棄。
    （二）、被上訴人應給付上訴人新臺幣（下同）三百零八萬元及自起訴狀繕本送
            達翌日起至清償日止，按年息百分之五計算之利息。
    （三）、第一、二審訴訟費用由被上訴人負擔。
    （四）、上訴人願供擔保，請准宣告假執行。
二、被上訴人方面：
    （一）、上訴駁回。
    （二）、第二審訴訟費用由上訴人負擔。
乙、得心證之理由：
一、本件上訴人主張：
    （一）、兩造原為夫妻，於民國八十九年七月四日協議離婚。離婚前兩造共同居
            住於台中市○○路三０一號之房屋，依離婚協議書第二條約定，被上訴
            人應於八十九年十二月三十一日搬出系爭房屋，未搬出前，自八十九年
            七月起，每月應給付上訴人六萬元貼補租金，若逾期未搬出，應按月給
            付違約金二十萬元。惟被上訴人迄九十一年六月底始行搬出，依上述約
            定，被上訴人自九十年一月一日起至九十一年六月底止，共計十八個月
            ，每月應給付違約金二十萬元，合計三百六十萬元，而被上訴人曾於九
            十一年五月二十二日給付上訴人五十二萬元，故尚欠三百零八萬元。
    （二）、被上訴人於約定期限屆至拒不搬遷，上訴人曾訴請遷讓房屋，經原審以
            九十一年度訴字第一二三二號審理，被上訴人於九十一年四月二十五日
            具狀答辯：「惟因一樓部分係當診所使用，一時搬遷不易，必須要有一
            段緩衝時間通知患者，因此希望原告（即本件上訴人）同意被告（即本
            件被上訴人）延至九十一年八月底搬遷，而在此段期間被告願給付原告
            每月租金二十萬元」等語，嗣被上訴人稱有誠意和解，要求上訴人撤回
            訴訟，上訴人撤回訴訟後，被上訴人竟拒不和解，上訴人乃於九十一年
            五月二十二日以存證信函要求給付，其後被上訴人僅給付五十二萬元，
            是九十一年五月、六月及補四月不足的租金，被上訴人在匯票上面這樣
            寫，故上訴人就收了，契約書上面有寫這可以扣除租金，而被上訴人於
            九十年十一月至九十一年一月止計三個月，每月給付上訴人八萬元，並
            非給付租金，而係給付上訴人基本生活費，八十九年七月開始到還清為
            止，上訴人尚欠被上訴人的一百十九萬元，每個月扣抵被上訴人應付給
            上訴人的六萬元生活費，已經扣抵完畢，離婚協議書雖然沒有約定被上
            訴人應給付生活費，但被上訴人還是住在上訴人的家裡，家裡的開銷很
            大，如沒有付給上訴人生活費的話，即無法生活。
    （三）、兩造離婚後仍共同居住，被上訴人仍在系爭房屋開設診所，並使用一樓
            及地下室，坐擁每月豐厚之收入，被上訴人並未依協議書第二條約定每
            月給付上訴人六萬元之租金，被上訴人在搬遷前有每月給付上訴人六萬
            元之生活費，但搬遷後即未再給付。
    （四）、依離婚協議書第二條約定，被上訴人應於八十九年十二月三十一日遷離
            系爭房屋，惟被上訴人貪圖多年來在該處執業之利益、人脈，遲不肯遷
            離，雖經上訴人多次異議，被上訴人仍不為所動，上訴人要求被上訴人
            按月給付違約金二十萬元，亦未獲置理，被上訴人於今竟指上訴人同意
            其繼續居住，因此其不必付違約金等語，與事實完全不符，被上訴人就
            此有利於己之事實，依民事訴訟法第二百七十七條之規定，應負舉證責
            任，不能空言主張。試問，若上訴人同意其繼續居住，其既無違約，何
            以其在上訴人於九十一年四月起訴（九十一年度訴字第一二三二號）後
            ，於九十一年四月二十五日具狀答辯，於該狀第二項第十一行以下稱：
            「惟因一樓部份係當診所使用，一時搬遷不易，必須要有一段緩衝時間
            通知患者，因此希望原告（即本件上訴人）同意被告（即本件被上訴人
            ）延至九十一年八月底搬遷。而在此段期間被告願給付原告每月租金新
            台幣（以下同）廿萬元」，且在上訴人於九十一年五月二十二日以存證
            信函要求給付違約金後，再給付上訴人五十二萬元？並在其中三十二萬
            元之郵政支票背面上註明「補付４月份拾貳萬及付五月份貳拾萬租金」
            ，在另二十萬元之郵政匯票背面註明「支付六月份房租貳拾萬元整」？
            此五十二萬元應係被上訴人為履行其於九十一年四月二十五日答辯狀之
            片面提議（被上訴人願在九十一年八月底前每月給付二十萬元作為租金
            ）而為給付，不能依此即推論上訴人自八十九年十二月底起即同意被上
            訴人繼續使用房屋。
    （五）、被上訴人於八十九年十二月三十一日搬遷期限屆至仍不搬遷，上訴人多
            次異議。於九十年十月時，被上訴人自知理虧，遂稱自八十九年七月起
            至九十年十月份共十六個月，其希望依前述離婚協議書第四條之約定，
            以上訴人積欠之一百十九萬元抵付租金，其希望租金以每月六萬元計至
            九十年十月份，上訴人並不同意，上訴人向其表明九十年一月起其未搬
            遷即應按月給付二十萬元違約金，豈能貪小便宜以給付每月所謂「租金
            」六萬元敷衍了事？九十年十一、十二月及九十一年一月，被上訴人每
            月給付上訴人八萬元，稱其中六萬元為每月生活費，另二萬元為給付女
            兒之贈與，上訴人不疑有他收下，其竟稱此八萬元係「貼補租金」，完
            全與事實不符。若是租金，何以花費全在一家四口身上，而不是由上訴
            人個人受益？試問被上訴人在此期間他和小孩吃的、用的、住的由誰支
            出？至上訴人於九十一年度訴字第一二三二號返還房屋等事件，於九十
            一年四月二十五日開庭時陳述「九十年十一月至九十一年四月有向被告
            領取八萬元」，關於時間上訴人記憶有誤，被上訴人每月付八萬元僅在
            九十年十一、十二月及九十一年一月份，被上訴人如有爭執，請其提出
            付錢之證明，即明真相。
    （六）、按最高法院四十四年台上字第七二五號判決意旨明揭：「請求履行債務
            之訴，原告就其主張債權發生原因之事實固有舉證責任，若被告自認此
            項事實而主張該債權已因清償而消滅，則清償之事實，應由被告負舉證
            之責任。」、「五十二年台上字第四四九號判決意旨明揭：「債權存在
            之事實，固應由債權人負舉證責任，而清償之事實，則應由債務人負舉
            證責任。原審以上訴人所交付之樹皮，除經被上訴人承認之部分外，其
            餘部分上訴不能切實證明上訴人確實已收到，因而上訴人敗訴之判決，
            核與舉證責任分配之原則，並無違誤。」；次按最高法院二十八年上字
            第二一七一號判例意旨明揭：「當事人之一造，在別一訴訟事件所為不
            利於己之陳述，縱與他造主張之事實相符，亦僅可為法院依自由心證認
            定事實之資料，究未可與民事訴訟法第二百七十九條所稱之自認同視。
            」、四十四年台上字第九八八號判例意旨明揭：「當事人在刑事案件所
            為不利於己之陳述，本未可與民事訴訟法第二百七十九條所謂之自認同
            視，尚須審究其與實際情形是否相符，依自由心證以為取捨之依據。」
            ，準此，當事人於別一訴訟事件所為不利於己之陳述並非自認，法院尚
            須審究其與實際情形是否相符，始能依自由心證以為取捨之依據。原判
            決第七頁倒數第五行以下認：「然查，上開金額縱然可認係被告給付原
            告之生活費，參以原告於本院審理中稱：『因為大家住在一起，並沒有
            依照離婚協議書來履行．．．』等語，適足認原告已同意被告繼續使用
            系爭房屋。否則，原告豈能要求被告給付共同生活之費用」、第八頁第
            三行以下認：「原告要求被告按月給付違約金二十萬元，亦未獲置理等
            語，則被告又豈願給付原告生活費？」、同頁第七行以下認：「然如被
            告所給付者係生活費，豈僅於搬出系爭房屋前給付被告，搬出後即不再
            給付．．．」等節，與事實有違。經查：
            (一)夫妻離婚後，鑑於小孩照顧及隱瞞親友（按上訴人離婚，上訴人之父
              母都不知情）以維持顏面、隱私等因素仍同住在一起者，比比皆是。
              既然共同生活，自應負生活費，沒有共同生活搬出去住才不付生活費
              ，衡諸一般人之生活經驗，實在是合情合理。
            (二)生活費係支出共同費用，並非上訴人獨享，因此被上訴人當然願意在
              共同生活時支出。而離婚協議書約定之租金、違約金，均係被上訴人
              要付給上訴人的，被上訴人視財如命，因此不願支付。倘若每月付的
              是租金而不是生活費，上訴人何必將之用於四人共同之生活費呢？
            (三)離婚之後因為共同生活在一起，因此沒有依照離婚協議書來履行，上
              訴人僅未依離婚協議書之約定循法律途徑向被上訴人追究而已，並非
              被上訴人不履行債務即等同於上訴人免除其債務。被上訴人主張上訴
              人同意其繼續使用系爭房屋，因此可以不必付違約金，亦即主張上訴
              人免除其違約金債務，依前揭最高法院四十四年台上字第七二五號、
              五十二年台上字第四四九號判決意旨，懇請鈞院命被上訴人負舉證責
              任。
    （七）、上訴人並未同意被上訴人於八十九年十二月三十一日後，繼續使用房屋
            ：
            (一)上訴人自九十年一月份起，即多次向被上訴人表示，請其依離婚協議
              書之約定遷離，否則即應付違約金。被上訴人稱夫妻住在一起，他按
              月給付生活費那裏要付租金？又何必付違約金？並稱離婚協議書是上
              訴人片面要求，他不承認等語抵賴。上訴人向他說明，離婚協議書上
              白紙黑字即要履行，不能不履行，當初就是怕被上訴人不搬才要約定
              違約金，此約定他既已同意，怎能事後反悔？詎引起被上訴人不悅，
              兩造多次爭吵，被上訴人並對上訴人動粗掐脖子、辱罵上訴人。在九
              十年十一月，上訴人向被上訴人要求給付十個月之違約金共二百萬元
              ，被上訴人竟揚言若再吵就要殺上訴人等語。上訴人向他說明每月給
              六萬元根本不夠支出，被上訴人才同意自九十年十一月起生活費調為
              每月八萬元，於今被上訴人竟稱上訴人同意其繼續使用房屋，顯然完
              全並非事實。
            (二)被上訴人要求上訴人代標台中市○○路三０七號之法拍屋，係因被上
              訴人稱其開業，要在診所駐診，不方便跑法院，且他什麼程序都不懂
              ，不像上訴人因執業的關係，擔任破產管理人或證人，經常跑法院，
              且房子拍得後要登記給小孩，叫上訴人為了小孩出面跑手續，上訴人
              為了小孩才同意擔任其代理人，豈能以此認定上訴人同意繼續使用系
              爭房屋？被上訴人稱兩造當時之關係確實良好等語，並不實在。如果
              關係良好，兩造的歧異如此容易化解，何必要離婚？被上訴人又何必
              故意隱匿財產，在離婚後才拿其隱匿在親友名下的二千五百萬現金購
              買台中市○○路兩棟透天房屋？
            (三)被上訴人迄上訴人於九十一年五月二十二日以存證信函要求給付違約
              金之前，從未給付上訴人租金，其於收到存證信函後才給付上訴人五
              十二萬元，其中三十二萬元之郵政支票背面上註明「補付４月份拾貳
              萬及付五月分貳拾萬租金」，在面額二十萬之郵政匯票背面註明「支
              付六月份房租貳拾萬元」，此五十二萬應係被上訴人為履行其於九十
              一年四月二十五日答辯狀之片面提議（被上訴人願在九十一年八月底
              前每月給付二十萬元作為租金）而為給付，不能依此即推論上訴人同
              意被上訴人繼續使用房屋，倘若上訴人同意其以付租金之方式繼續使
              用房屋，理應催討租金，而非違約金。被上訴人在寄來的支票、匯票
              背面上註明「租金」，係預留伏筆，以便作為訴訟上答辯之用。倘若
              係租金，且上訴人要求調為八萬、二十萬其均同意且均按月給付，何
              以要在上訴人催討違約金之情形下，才註明「補付」、「付」租金？
              由此可見被上訴人所言不實。至上訴人於原審九十一年九月十九日審
              理時係陳述：「被告給我五十二萬元是租金，是九十一年五月、六月
              及補四月不足的租金，被告在上面這樣寫我就收了。」等語，揆其陳
              述前後文之一致性，不能斷章取義指上訴人自認五十二萬元是租金，
              依上訴人陳述意旨係指被上訴人在寄來的郵政支票和匯票上面註記「
              補付四月份拾貳萬及付五月份貳拾萬租金」即收下了，這是被上訴人
              自己寫的，上訴人就收下，並不是承認上訴人同意這五十二萬是租金
              。
            (四)被上訴人確實是貪圖在系爭房屋執業之利潤而遲不肯遷離，並非係上
              訴人同意其繼續使用，此由被上訴人診所八十六至九十一年度健保局
              之扣繳憑單顯示，在八十六年至九十年健保局每年給付至少一千萬元
              ，九十一年（被上訴人於九十一年六月底遷離）僅為七百三十三萬餘
              元，由此可證被上訴人在系爭房屋執業，確實可保有龐大利潤。上訴
              人於簽立離婚協議書當時，已預測被上訴人會貪圖執業利潤而佔住系
              爭房屋不走，因此才徵得被上訴人之同意，約定每月違約金為二十萬
              元，被上訴人既然同意，違約即要給付，不能藉故推諉。
    （八）、於台灣台中地方法院九十一年度家訴字第一一九號兩造間請求分配剩餘
            財產事件，經該院向國稅局函查之資料證實被上訴人於兩造婚姻期間，
            交付其父二千二百零八萬六千元，此外尚有二千四百九十六萬八千元為
            被上訴人以其父名義寄存之存款，該部分尚未經國稅局核定，由此足證
            被上訴人視財如命，以系爭房屋賺取鉅額利潤，卻對妻小苛刻。在離婚
            後，確實是被上訴人還貪圖在系爭房屋執業之利潤，違約拒不搬遷，懇
            請鈞院明察，上訴人絕無同意被上訴人不搬之情事。
二、被上訴人對於上訴人主張兩造原為夫妻，於八十九年七月四日協議離婚。離婚前
    兩造共同居住於台中市○○路三０一號之房屋，依離婚協議書第二條約定，被上
    訴人應於八十九年十二月三十一日搬出系爭房屋，未搬出前，自八十九年七月起
    ，每月應給付上訴人六萬元貼補租金，若逾期未搬出，應按月給付違約金二十萬
    元，惟因上訴人尚欠被上訴人一百十九萬元，每個月扣抵被上訴人應付給上訴人
    之六萬元，已扣抵完畢，而被上訴人自九十年十一月份起，每月給付上訴人八萬
    元，嗣於九十一年四月三十日給付上訴人三十二萬元，上訴人於九十一年五月二
    十二日以存證信函要求給付後，被上訴人復給付二十萬元予上訴人，惟被上訴人
    迄九十一年六月底始行搬出上址等事實，固不加爭執，但以下列諸項為辯：
    （一）、兩造離婚後，迄九十一年六月底被上訴人搬出止，仍共同居住於系爭房
            屋，被上訴人使用一樓當診所，三樓為住家，而上訴人使用二樓作為會
            計師事務所辦公室，另以四樓為住家。名份上雖已離婚，實際上仍共同
            生活。又被上訴人使用系爭房屋，每月應給付六萬元之租金，惟依離婚
            協議書第四條約定載明「乙方（指上訴人）於簽約時尚欠甲方（指被上
            訴人）壹佰壹拾玖萬元」，經被上訴人同意，乃自八十九年十二月三十
            一日起至九十年十月止，共扣抵九十六萬元，尚餘二十三萬元，因上訴
            人之要求，被上訴人乃同意該二十三萬元不再抵扣而予免除，為上訴人
            於原審所自認（見原審九十一年九月十九日言詞辯論筆錄），自無疑義
            。至上訴人於上訴理由狀翻稱：上訴人積欠被上訴人之一百十九萬元，
            尚未扣抵完畢，上訴人尚積欠被上訴人十一萬元云云（按應係二十三萬
            元之誤算），與其於原審自認之事實不符，自無足採。嗣上訴人要求自
            九十年十一月起提高租金，每月給付八萬元，被上訴人隨即應允，並按
            月給付上訴人八萬元至九十一年四月。而上訴人於九十一年四月間，突
            然對被上訴人起訴請求遷讓房屋及分配剩餘財產，於訴訟中被上訴人為
            息事寧人，乃同意自九十一年四月起按月給付租金二十萬元，上訴人亦
            同意收取，因此，被上訴人於九十一年四月三十日給付上訴人三十二萬
            元，又於同年五月三十日給付六月份之租金二十萬元。由此可知，被上
            訴人於八十九年十二月三十一日未搬出系爭房屋，係經上訴人同意，並
            依約定給付租金，而無違約情事。是上訴人依離婚協議書之約定，請求
            被上訴人給付違約金，洵屬無據。
    （二）、如認被上訴人應給付違約金，惟按約定之違約金額過高者，法院得減至
            相當之數額，為民法第二百五十二條所明定。查系爭房屋每層面積約二
            十坪，而被上訴人僅使用一、三層樓，合計約四十坪，故上訴人請求被
            上訴人應給付每月之違約金二十萬元，核算每坪每月應給付違約金五千
            元，顯與社會之常情有違，顯屬過高。又依離婚協議書第四條約定，上
            訴人尚欠被上訴人一百十九萬元，且被上訴人自九十年十一月起至九十
            一年四月止，每月已付上訴人八萬元，合計四十八萬元，依法自得抵銷
            。
    （三）、本件離婚協議書，並無被上訴人應每月給付上訴人六萬元生活費之約定
            。原審九十年度執字第二０八二０號強制執行事件，於九十一年三月二
            十六日所核發之不動產權利移轉證書所載，該強制執行事件拍賣程序中
            ，買得門牌坐落台中市○區○○路三０七號房屋之買受人為被上訴人，
            而上訴人於該拍賣程序中則為被上訴人之代理人，顯見兩造於當時之關
            係尚稱良好，是八十九年十二月三十一日到期時，上訴人同意被上訴人
            繼續居住於系爭房屋，此由上訴人於原審承稱：「因為大家住在一起，
            並沒有依照離婚協議書來履行．．．」（見原審卷九十一年九月十九日
            筆錄），及上訴理由狀稱：「離婚之後因為共同生活在一起，因此沒有
            依照離婚協議書來履行。」等語，可知上訴人確實同意被上訴人無須依
            離婚協議書所載居住期限搬遷至明。是被上訴人稱伊繼續居住系爭房屋
            ，並在一樓執業，係經上訴人之同意，應屬合理可信。至上訴人雖於原
            審及鈞院審理時翻稱：被上訴人僅自九十年十一月至九十一年一月每月
            給付上訴人八萬元，九十一年二月份至同年四月份每月並無給付上訴人
            八萬元，上開言詞辯論筆錄記載有誤云云；惟上開言詞辯論筆錄錄音帶
            業已銷毀，無從核對，有原審中院松民字九十一訴一二三二字第三九三
            七六號函在卷可稽。此外，上訴人復無法提出任何證據證明上開言詞辯
            論筆錄記載有誤，其上開抗辯，自無足採。況依上訴人於原審九十一年
            九月十九日審理時供稱：「被告給我五十二萬元是租金，是九十一年五
            月、六月及『補四月不足的租金』」等語，可見被上訴人確有給付九十
            一年四月份之租金八萬元無疑，否則，上訴人豈會供稱：「補四月不足
            的租金」云云。而據上訴人供稱，可知被上訴人已給付九十年十月至九
            十一年一月，及九十一年四月每月八萬元，豈有可能獨漏九十一年二月
            及三月未給付之理﹖更何況，依上訴人之個性，亦不可能容許被上訴人
            積欠九十一年二、三月份之租金，而未追償之理，由此可見，上訴人翻
            稱被上訴人九十一年二月至四月每月未給付八萬元云云，與事實不符，
            殊不足取。綜上可知，被上訴人自八十九年七月兩造離婚起，迄九十一
            年六月搬出止，使用系爭房屋之上開部分，皆支付對價予上訴人，經上
            訴人收受無誤，足見被上訴人使用系爭房屋確係經上訴人同意至明。
    （四）、上訴人辯稱：每月扣抵之六萬元及被上訴人九十年十一月至九十一年四
            月每月給付之八萬元，係被上訴人支付予上訴人之生活費，並非租金云
            云；惟查上訴人於原審及鈞院審理時均自承兩造並無約定離婚後被上訴
            人應給付上訴人每月六萬元之生活費（見原審九十一年九月十九日訊問
            筆錄、上訴人九十二年三月二十一日所提上訴理由二狀第四頁第一行）
            ，且遍觀兩造所簽立之離婚協議書，亦無被上訴人每月須給付上訴人生
            活費之約定，是被上訴人並無與上訴人約定兩造離婚後，每月應給付六
            萬元生活費之事實，應堪認定。反而，兩造離婚協議書第二條明文約定
            ：「．．．未遷出前，每月（即八十九年七月起）甲方須給付乙方新台
            幣陸萬元貼補租金」，及第四條：「乙方於簽約時尚欠甲方（即被上訴
            人）新台幣壹佰壹拾玖萬元，於甲方遷出乙方前開住處後，乙方扣除租
            金或違約金後立即將餘款以當日期支票付清。」等語，可見被上訴人自
            八十九年七月起，每月扣抵之六萬元或給付之八萬元，並非生活費，而
            係被上訴人使用系爭房屋上開部分支付予上訴人之對價。況兩造果有意
            約定被上訴人應於離婚後仍共同生活期間內，每月給付生活費予上訴人
            ，豈會未於離婚協議書內載明（尤其，上訴人既稱被上訴人係對妻子即
            上訴人刻薄之人，豈會未事先加以防範）？蓋兩造八十九年七月四日離
            婚時，原已預計離婚後至少仍共同生活至八十九年十二月三十一日，倘
            被上訴人與上訴人離婚後，共同生活期間內須支付生活費，自會於離婚
            協議書內具體載明，然由離婚協議書內無任何關於生活費之約定，顯見
            兩造並無約定離婚後，被上訴人每月應給付上訴人生活費至明。再依上
            訴人於原審提出伊於九十一年五月二十二日寄給被上訴人存證函信第二
            頁第一行記載：「舊帳租金無償，不得遷離，視同繼續租賃」等語，可
            見被上訴人每月扣抵之六萬元或給付之八萬元並非生活費，而係租金無
            疑，何況上訴人既稱：被上訴人貪圖多年來在系爭房屋執業之利益、人
            脈，遲不肯遷離，雖經伊多次異議，被上訴人仍不為所動，伊要求被上
            訴人按月給付違約金二十萬元，亦未獲置理等語，果此，則被上訴人又
            豈會願意給付上訴人生活費，由此益徵上訴人上開辯詞，顯違常情。另
            上訴人於原審九十一年九月十九日審理時，亦自認被上訴人給付之五十
            二萬元是租金，是九十一年五、六月及補四月不足的租金，有言詞辯論
            筆錄可證，可見被上訴人扣抵或給付之上開款項均係租金，而非生活費
            無疑。至於證人即上訴人之父許坤山於鈞院九十二年五月三十日審理時
            雖證稱：「（問：兩造離婚後，是否有約定繼續支付生活費？）有否約
            定我不知道。但是被上訴人離婚後並未搬離，被上訴人有付六萬元生活
            費，而非租金。」、「被上訴人沒有付過租金」云云；惟證人許坤山係
            上訴人之父，並無具結，其證言是否可信，已有可疑，經被上訴人訴訟
            代理人詢以：如何得知被上訴人支付的這些費用不是租金？許坤山答稱
            ：依社會風俗，房子是伊女兒之嫁妝，不是租賃，這費用不可能是租金
            。由此可見，許坤山證稱被上訴人扣抵或支付予上訴人之金錢非租金云
            云，無非係其個人意見，並非親自見聞，自不得作為證據至明。況證人
            許坤山於兩造離婚後甚久，始得知兩造已離婚之事實，業據其於鈞院證
            述在卷，且許坤山並未與兩造同住，足見其對於兩造離婚之各項情形，
            均未有清楚正確之認知，是其證稱被上訴人扣抵或支付予上訴人之金錢
            非租金云云，無非係出於個人之錯誤判斷或故意偏袒上訴人之詞，殊無
            足採。
    （五）、上訴人一再稱被上訴人係貪圖多年在該處執業、患者、人脈、收入固定
            之利益，遲不肯搬離云云，並提出被上訴人八十六至九十一年度之扣繳
            憑單為證。查上訴人提出被上訴人八十六至九十一年度扣繳憑單為真正
            ，及被上訴人搬離系爭房屋後診所之收入較搬離前為減少，固為不爭之
            事實，惟被上訴人於八十九年十二月三十一日時，並未預見搬離系爭房
            屋，診所之收入會減少甚多，此有上訴人於鈞院九十二年三月二十一日
            審理時稱：被上訴人搬到潭子是考量（被上訴人）父母親之意見，並不
            是事先預知（意指被上訴人未事先預知搬到潭子後，診所之營運收入會
            降低甚多）等語可證。是上訴人稱被上訴人貪圖多年在該處執業、患者
            、人脈、收入固定之利益，遲不肯搬離云云，與事實不符，殊無可採。
            而被上訴人於八十九年十二月三十一日時，既未預見搬離系爭房屋，診
            所之收入會減少甚多，且被上訴人之父母又強烈希望被上訴人搬至潭子
            ，茍非上訴人同意被上訴人繼續居住系爭房屋，上訴人豈會願意繼續居
            住於系爭房屋﹖足見被上訴人主張上訴人同意被上訴人繼續居住系爭房
            屋，應屬合理可信。另上訴人主張兩造「離婚」前，被上訴人每月給付
            上訴人六萬元之生活費，及兩造離婚後被上訴人之生活費及子女林俊佑
            之生活費、教育費用均係由伊支付等情，與本件之爭點無涉，自無庸予
            以審酌。且夫妻離婚前與離婚後之法律關係既有重大之差異，除有特別
            約定外，自不得主張兩造離婚後之關係仍繼續適用兩造離婚前之關係。
            上訴人自認兩造離婚時並無約定應繼續給付生活費，已如前述，被上訴
            人自無虞離婚後繼續給付生活費予上訴人之義務。又上訴人提出之其自
            行製作之每月六萬元花費支出表，業經被上訴人予以否認，上訴人復未
            提出任何單據，以實其說，自無足採。是上訴人上開主張不僅與本件爭
            點無涉，且與事實不符，至為顯然。
    （六）、綜上所述，被上訴人未依離婚協議書約定之日期搬離系爭房屋，係經上
            訴人之同意，並已支付對價，自無違反離婚協議書第二條約定情事，則
            上訴人依離婚協議書之約定，請求被上訴人給付三百零八萬元之違約金
            ，及法定遲延利息，洵屬無據，自不應准許。原審為上訴人敗訴之判決
            ，並駁回其假執行之聲請，並無違法。上訴人猶執陳詞指摘原判決不當
            ，求為廢棄改判，為無理由。
三、上訴人主張兩造原係夫妻，而於八十九年七月四日協議離婚，依離婚協議書第二
    條約定，被上訴人應於八十九年十二月三十一日搬出系爭房屋，被上訴人未搬出
    前，自八十九年七月起，每月應給付上訴人六萬元貼補租金，若逾期未搬出，應
    按月給付違約金二十萬元，惟因上訴人尚欠被上訴人一百十九萬元，每個月扣抵
    被上訴人應付給上訴人之六萬元，已扣抵完畢，而被上訴人自九十年十一月份起
    ，每月給付上訴人八萬元，嗣於九十一年四月三十日給付上訴人三十二萬元，而
    上訴人於九十一年五月二十二日以存證信函要求給付後，被上訴人復給付二十萬
    元予上訴人，惟被上訴人迄九十一年六月底始行搬出上址等事實，業據上訴人提
    出離婚協議書一件為證，復為兩造所不爭執，則此部分之事實，應堪信為真實。
四、本件所應審究者，厥為：(一)兩造離婚後，被上訴人有否支付上訴人生活費﹖(二)被
    上訴人是否違約未搬出系爭房屋﹖茲分述如下：
    （一）、兩造離婚後，被上訴人是否支付生活費予上訴人乙節，經查：
            (一)上訴人於原審及本院審理時，均自承兩造並無約定離婚後被上訴人應
              給付上訴人每月六萬元之生活費（見原審九十一年九月十九日訊問筆
              錄、上訴人九十二年三月二十一日所提上訴理由二狀第四頁第一行）
              ，即遍觀兩造所簽立之離婚協議書，亦無被上訴人每月須給付上訴人
              生活費之約定，是被上訴人並無與上訴人約定兩造離婚後，每月應給
              付生活費之事實，應堪認定。
            (二)依兩造離婚協議書第二條明文約定：「．．．未遷出前，每月（即八
              十九年七月起）甲方須給付乙方新台幣陸萬元貼補租金」，及第四條
              約定：「乙方於簽約時尚欠甲方新台幣壹佰壹拾玖萬元，於甲方遷出
              乙方前開住處後，乙方扣除租金或違約金後立即將餘款以當日期支票
              付清。」等語，可見被上訴人自八十九年七月起，每月扣抵之六萬元
              或給付之八萬元，並非生活費，而係被上訴人使用系爭房屋支付予上
              訴人之對價。況兩造果有意約定被上訴人應於離婚後仍共同生活期間
              內，每月須給付生活費予上訴人，何以未於離婚協議書內載明？因此
              ，由離婚協議書內無任何關於生活費之約定觀之，顯見兩造並未約定
              離婚後，被上訴人每月應給付上訴人生活費，至為灼然。
            (三)再依上訴人於原審提出伊於九十一年五月二十二日寄給被上訴人存證
              函信第二頁第一行記載：「舊帳租金無償，不得遷離，視同繼續租賃
              」等語，可見被上訴人每月扣抵之六萬元或給付之八萬元並非生活費
              ，而係租金無疑，何況上訴人於原審九十一年九月十九日審理時，亦
              自認被上訴人給付之五十二萬元是租金，是九十一年五、六月及補四
              月不足的租金，此觀卷內原審言詞辯論筆錄即明（見原審卷第四八頁
              ），即依被上訴人所提出之支票及匯票影本亦均記載「補付四月份拾
              貳萬及付五月份貳拾萬租金」、「支付六月份房租貳拾萬元整」等情
              觀之（見原審卷第二九、三十頁），可見被上訴人扣抵或給付之款項
              ，均係租金，而非生活費無疑。
            (四)至於證人即上訴人之父許坤山於本院審理時雖證稱：「（問：兩造離
              婚後，是否有約定繼續支付生活費？）有否約定我不知道。但是被上
              訴人離婚後並未搬離，被上訴人有付六萬元生活費，而非租金。」、
              「被上訴人沒有付過租金」云云；惟證人許坤山經被上訴人訴訟代理
              人詢以：如何得知被上訴人支付的這些費用不是租金？許坤山答稱：
              依社會風俗，房子是伊女兒之嫁妝，不是租賃，這費用不可能是租金
              。由此可見，許坤山證稱被上訴人扣抵或支付予上訴人之金錢非租金
              云云，無非係其個人意見，並非親自見聞，自不得作為有利於上訴人
              之證據，至為灼然；況證人許坤山於兩造離婚後甚久，始得知兩造已
              離婚之事實，業據證人許坤山於本院審理時證述在卷，且許坤山並未
              與兩造同住，足見其對於兩造離婚之各項情形，均未有清楚正確之認
              知，是其證稱被上訴人扣抵或支付予上訴人之金錢非租金云云，無非
              係出於個人之錯誤判斷或故意偏袒上訴人之詞，殊無足採。另上訴人
              於本院聲請傳訊之證人即被上訴人診所之護士蔡采秀對於兩造離婚後
              ，被上訴人是否有按月給付上訴人生活費乙節，亦證稱不清楚，是此
              部分尚難執為上訴人有利之證據，自不待言。
            (五)上訴人及其訴訟代理人於本院審理時陳稱：「上訴人主張被上訴人應
              給付二筆錢，但被上訴人只付一筆生活費。上訴人是於九十一年五月
              二十二日寄存證信函向被上訴人要違約金，上訴人之真意是說積欠之
              租金未還則不讓被上訴人搬走」、「上訴人積欠之一百十九萬元是扣
              抵生活費」、「一百十九萬元是扣生活費，除此被上訴人沒有再給我
              額外的錢」等語（見本院卷第一五二、一五三、一五六頁），再稽諸
              兩造離婚協議書內，並無任何關於生活費之約定等情，顯見兩造離婚
              後，並未約定被上訴人按月應給付上訴人生活費，當無庸置疑，則上
              訴人主張每月扣抵之六萬元，及被上訴人自九十年十一月至九十一年
              四月每月給付之八萬元，係被上訴人支付予上訴人之生活費，並非租
              金云云，要無足取，彰彰明甚。
    （二）、被上訴人是否違約未搬出系爭房屋，經查：
            (一)上訴人於協議離婚時，尚欠被上訴人一百十九萬元，業經扣抵被上訴
              人自八十九年七月起至九十年十月止，每月應給付上訴人之六萬元債
              務完畢之事實（共扣抵九十六萬元，尚餘二十三萬元，因上訴人之要
              求，被上訴人乃同意該二十三萬元不再抵扣而予免除），為兩造所不
              爭執。
            (二)被上訴人陳稱伊自九十年十一月起至九十一年四月止，每月給付上訴
              人八萬元乙節，上訴人除不爭執被上訴人於九十年十一月、十二月及
              九十一年一月三個月，每月給付伊八萬元外，其餘則否認之，然上訴
              人於原審九十一年度訴字第一二三二號返還房屋等事件之言詞辯論中
              ，業已自認伊在九十年十一月至九十一年四月每月有向被上訴人領取
              八萬元之事實，此有被上訴人提出之言詞辯論筆錄影本在卷可稽（見
              原審卷第四四頁），復有本院依職權調閱原審九十一年度訴字第一二
              三二號返還房屋等事件全卷可憑，稽諸被上訴人辯稱上訴人於九十一
              年四月間，突然對伊起訴請求遷讓房屋及分配剩餘財產，伊為息事寧
              人，乃同意自九十一年四月起按月給付租金二十萬元，上訴人亦同意
              收取，因此伊於九十一年四月三十日給付上訴人三十二萬元，又於同
              年五月三十日給付六月份之租金二十萬元等語，並提出支票及郵政匯
              票影本各一紙為證（見原審卷第二九、三十頁），即依被上訴人所提
              出之支票及匯票影本均記載「補付四月份拾貳萬及付五月份貳拾萬租
              金」、「支付六月份房租貳拾萬元整」，及揆諸前述上訴人亦自認被
              上訴人給付上訴人之五十二萬元是租金等情，足見被上訴人於九十一
              年四月至同年六月既有給付租金，並補足九十一年四月份之租金十二
              萬元，則其在此之前租金，豈有未給付之理？足認被上訴人此部分之
              陳述，與事實相符，應可採信。至上訴人於原審審理時翻異前詞，改
              稱伊於前案所自認九十年十一月起到九十一年四月，每個月收取被上
              訴人八萬元之陳述與事實有出入云云，當係推諉之詞，洵不足採。又
              上訴人固聲請本院函調原審開庭之錄音帶，以勘驗上開言詞辯論筆錄
              記載有誤云云，惟原審九十一年度訴字第一二三三號返還房屋之開庭
              錄音帶業已銷毀，有原審中院松民字九十一訴一二三二字第三九三七
              六號函在卷可稽，而本案原審九十一年九月十九日開庭之錄音帶經本
              院播放結果，並沒有聲音，亦有本院準備程序筆錄在卷可憑（見本院
              卷第九九、一一三頁），此外，上訴人復無法提出任何證據證明上開
              言詞辯論筆錄記載有誤，是此部分自無法憑為有利於上訴人之認定，
              自不待言。
            (三)原審九十年度執字第二０八二０號強制執行事件，於九十一年三月二
              十六日所核發之不動產權利移轉證書所載，該強制執行事件拍賣程序
              中，買得門牌坐落台中市○區○○路三０七號房屋之買受人為被上訴
              人，而上訴人於該拍賣程序中則為被上訴人之代理人，觀諸卷附權利
              移轉證書影本（見原審卷第七九頁），及本院依職權所調閱原審九十
              年度執字第二０八二０號強制執行事件全卷即明，復為上訴人所不加
              爭執，顯見兩造於當時之關係尚非交惡，是八十九年十二月三十一日
              到期時，上訴人當有同意被上訴人繼續居住於系爭房屋，此由上訴人
              於原審自陳：「因為大家住在一起，並沒有依照離婚協議書來履行．
              ．．」（見原審卷第四九頁），及上訴理由狀稱：「離婚之後因為共
              同生活在一起，因此沒有依照離婚協議書來履行。」等語，可知上訴
              人確實同意被上訴人無須依離婚協議書所載居住期限搬遷至明。是被
              上訴人抗辯稱伊繼續居住系爭房屋，並在一樓執業，係經上訴人之同
              意，應屬合理可信。
            (四)至上訴人於本院雖陳稱上訴人所收之二十萬元係違約金而非租金云云
              ，惟就上訴人於九十一年五月二十二日寄給被上訴人存證函信第二頁
              第一行記載：「舊帳租金無償，不得遷離，視同繼續租賃」等語（見
              原審卷第二五頁），可見上訴人於寄發存證信函當時，亦自認兩造間
              就系爭房屋之使用，係屬租賃關係無訛，則上訴人所稱收受二十萬元
              係屬違約金乙節，尚屬無稽。又上訴人一再陳稱被上訴人係貪圖多年
              在該處執業、患者、人脈、收入固定之利益，遲不肯搬離云云，並提
              出被上訴人八十六至九十一年度之扣繳憑單為證；然查上訴人提出被
              上訴人八十六至九十一年度扣繳憑單為真正，及被上訴人搬離系爭房
              屋後診所之收入較搬離前為減少，固為不爭之事實，惟上訴人於本院
              九十二年三月二十一日審理時稱：被上訴人搬到潭子是考量（被上訴
              人）父母親之意見，並不是事先預知（意指被上訴人未事先預知搬到
              潭子後，診所之營運收入會降低甚多）等語，可見被上訴人於八十九
              年十二月三十一日時，並未預見搬離系爭房屋，診所之收入會減少甚
              多，是上訴人稱被上訴人貪圖多年在該處執業、患者、人脈、收入固
              定之利益，遲不肯搬離云云，與事實不符，殊無可採。另上訴人主張
              兩造「離婚」前，被上訴人每月給付上訴人六萬元之生活費，及兩造
              離婚後被上訴人之生活費及子女林俊佑之生活費、教育費用，均係由
              上訴人支付，及上訴人提出其自行製作之每月六萬元花費支出表等情
              ，與本件之爭點無涉，自無庸予以審酌，併予敘明。
五、綜上所述，被上訴人未依離婚協議書約定之日期搬離系爭房屋，係經上訴人之同
    意，並已支付對價，自無違反離婚協議書第二條約定情事，則上訴人依離婚協議
    書之約定，請求被上訴人給付三百零八萬元之違約金，及法定遲延利息，洵屬無
    據，自不應准許。原審為上訴人敗訴之判決，並駁回其假執行之聲請，並無違誤
    。上訴人猶執陳詞指摘判原判決不當，求為廢棄改判，為無理由，應予駁回。
六、本件事證已臻明確，兩造其餘之攻擊防禦方法，與判決結果尚無影響，自無一一
    加以審酌之必要，併予敘明。至上訴人尚聲請傳訊證人陳怡如、林俊佑以證明兩
    造離婚後，被上訴人確有支付生活費予上訴人云云，惟本院斟酌上訴人前已自承
    被上訴人除該一百十九萬元扣抵外，被上訴人並沒有再給額外的錢等情，已足認
    兩造離婚後，被上訴人並未支付生活費之事實，則該等證人自無再加傳訊之必要
    ，附此敘明。
七、據上論結，本件上訴為無理由，依民事訴訟法第四百四十九條第一項、第七十八
    條，判決如主文。
中      華      民      國    九十二    年     十二     月     十七     日
~B1民事第一庭審判長法  官  林陳松
~B2                法  官  王重吉
~B3                法  官  李寶堂
右為正本係照原本作成。
如對本判決上訴，須於收受判決送達後二十日內向本院提出上訴書狀，其未表明上訴
理由者，應於提出上訴後二十日內向本院提出上訴理由書(須按他造人數附具繕本)。
上訴時應提出委任律師或具有律師資格之人之委任狀；委任有律師資格者，另應附具
律師及格證書及釋明委任人與受任人有民事訴訟法第四百六十六條之一第一項但書或
第二項（詳附註）所定關係之釋明文書影本。
~B                書記官  廖次芬
中      華      民      國    九十二    年     十二     月     十八     日
附註：
民事訴訟法第四百六十六條之一（第一項、第二項）
對於第二審判決上訴，上訴人應委任律師為訴訟代理人。但上訴人或其法定代理人具
有律師資格者，不在此限。
上訴人之配偶、三親等內之血親、二親等內之姻親，或上訴人為法人、中央或地方機
關時，其所屬專任人員具有律師資格並經法院認為適當者，亦得為第三審訴訟代理人
。
                                                                        Ｈ


司法院資訊處製作；財團法人民間司法改革基金會備份。
